【裁判字號】    97,訴,1402
【裁判日期】    970812
【裁判案由】    所有權移轉登記
【裁判全文】
臺灣臺中地方法院民事判決  97年度訴字第1402號
原      告  乙○○
訴訟代理人  劉佳田律師
被      告  甲○○
訴訟代理人  吳榮昌律師
上列當事人間所有權移轉登記事件，本院於民國97年7月29日言
詞辯論終結，判決如下：
    主  文
被告應將所有坐落台中縣潭子鄉○○段六二二─一地號土地，其
中應有部分十萬分之七一三土地之所有權移轉登記予原告所有。
訴訟費用由被告負擔。
    事實及理由
一、按訴狀送達後，原告不得將原訴變更或追加他訴。但有下列
    各款情形之一者，不在此限：二、請求之基礎事實同一者。
    七、不甚礙被告之防禦及訴訟之終結者，民事訴訟法第255
    條第1項第2、7款分別定有明文。原告提起本件民事訴訟，
    原本於民法第179條規定之法律關係，聲明求為「被告應將
    所有坐落台中縣潭子鄉○○段622─1地號土地，其中應有部
    分713／100000土地之所有權移轉登記予原告所有」之判決
    ，嗣於訴狀送達被告後，於民國97年7月29言詞辯論期日時
    追加依借名契約終止返還請求權，仍聲明求為「被告應將所
    有坐落台中縣潭子鄉○○段622─1地號土地，其中應有部分
    713 ／100000土地之所有權移轉登記予原告所有」之判決。
    因所謂請求之基礎事實同一，係指變更或追加之訴與原訴之
    原因事實，有其社會事實上之共通性及關聯性，而就原請求
    所主張之事實及證據資料，於變更或追加之訴得加以利用，
    且無害於他造當事人程序權之保障，俾符訴訟經濟者稱之。
    原告追加依借名契約終止返還請求權為本件請求，核其追加
    之訴與原訴之原因事實，有其社會事實上之共通性及關聯性
    ，而就原請求所主張之事實及證據資料，於追加之訴並得加
    以利用，且無害於被告程序權之保障，並符訴訟經濟，亦不
    甚礙被告之防禦及訴訟之終結，被告雖不同意上開追加，惟
    原告上開追加訴訟標的，核與民事訴訟法第255條第1項第2
    、7款之規定相符，應予准許，合先敘明。
二、原告主張：兩造間於96年11月20日簽訂「不動產買賣契約書
    」，約定由原告將臺中縣潭子鄉○○段622-1地號土地中636
    坪，以每坪價金新臺幣（下同）14,320元，價金總計9,108,
    156元出售予被告。兩造於簽訂系爭買賣契約後，原告分3次
    使訴外人溫錦洲、訴外人林以賢、訴外人賴林蓮將系爭土地
    之所有權持分移轉登記予被告，合計739.49坪，其次序如下
    ：96年12月4日由溫錦洲移轉系爭土地持分100,000分之1,63
    7予被告，即237.43坪；97年1月7日由林以賢移轉系爭土地
    持分520分之9予被告，即251.03坪；97年1月7日由賴林連移
    轉系爭土地持分520分之9予被告，即251.03坪，當時辦理系
    爭土地移轉手續，係由被告委任之代書即訴外人丙○○辦理
    ，原告先蓋好空白移轉登記申請書交予丙○○，不料丙○○
    辦理過戶時，竟與被告故意違背委任，多超出103.49坪，丙
    ○○事後出具「甲○○先生應移轉回來持分100000分之713
    ，丙○○，96.12.4」字條給原告，但被告卻置之不理。原
    告否認就系爭土地有信託關係，縱有借名契約之法律關係，
    亦當庭終止借名契約，並追加依借名登記之終止返還請求權
    ，請求返還系爭土地。就兩造所約定之變更建地與分割只是
    買賣標的物的636坪而已，與103坪無關。原告爰依不當得利
    及借名契約之終止返還請求權之法律關係，訴請被告將持分
    100,000分之713移轉返還原告。並聲明：被告應將所有坐落
    台中縣潭子鄉○○段622─1地號土地，其中應有部分713／1
    00000土地之所有權移轉登記予原告所有。
三、被告抗辯：被告雖共取得739.49坪，惟由系爭買賣契約第3
    條第2項及第5條觀之，此交易過程是經兩造約定，已成為買
    賣契約之一部分，於履行系爭買賣契約第3條第2項及第5條
    後，再由被告將多取得之103.49坪部分移轉所有權登記予原
    告，況未得原告同意，丙○○焉能擅自將系爭土地移轉予被
    告，復由原證三即丙○○所出具之字據，其日期為96年12月
    4日，與溫錦洲移轉第一筆土地予被告之時間相同，更可證
    明此移轉方式是訂立買賣契約當時即已約定，非事後原告發
    現系爭土地有超出移轉才請丙○○出具字據，且由所有土地
    皆移轉完畢已是97年1月7日，原告所指與事實不符。本件係
    原告同意移轉登記至被告名下，故應屬信託登記而非不當得
    利。系爭買賣契約簽訂至今，原告皆未曾開始有辦理共有土
    地分割的動作，以系爭土地持分複雜之程度，縱即時開始進
    行協議分割或裁判分割，亦不可能在1年內即97年11月20日
    前完成分割，屆時被告即得解除契約，並請求原告回復原狀
    、返還價金及其利息，且原告亦未依約協助將系爭土地地目
    變更為建地，故基於兩造間之買賣契約約定，原告並未依債
    之本旨履行系爭買賣契約，於原告尚未履約完畢前，被告自
    得拒絕將多取得之103.49坪移轉所有權登記予原告，而得主
    張同時履行抗辯權。變更建地亦不需要先完成分割。依照兩
    造契約關係，原告如要終止借名登記請求返還應於辦理系爭
    契約及分割完成即將土地完成地目變更時始得請求。並聲明
    ：原告之訴駁回。
四、兩造不爭執之事實：
(一)兩造間於96年11月20日簽訂「不動產買賣契約書」，約定由
    原告將臺中縣潭子鄉○○段622-1地號土地中，面積約636坪
    出售予被告，而被告支付價金9,108,156元予原告。
(二)兩造於簽訂系爭買賣契約後，原告分3次使訴外人溫錦洲、
    訴外人林以賢、訴外人賴林蓮將系爭土地之所有權持分移轉
    登記予被告，合計739.49坪，其次序如下：
１、96年12月4日由溫錦洲移轉系爭土地持分100,000分之1,637
    予被告，即237.43坪。
２、97年1月7日由林以賢移轉系爭土地持分520分之9予被告，即
    251.03坪。
３、97年1月7日由賴林連移轉系爭土地持分520分之9予被告，即
    251.03坪。
五、得心證之理由：
    本件兩造厥有爭執者，為被告就系爭土地所多取得之103.49
    坪，有無法律上之原因？及被告就系爭土地所多取得之103.
    49坪得否主張同時履行抗辯權？經查：
(一)原告主張兩造間於96年11月20日簽訂「不動產買賣契約書」
    ，約定由原告將臺中縣潭子鄉○○段622-1地號土地中636
    坪，以每坪價金14,320元，價金總計9,108,156元出售予被
    告，兩造於簽訂系爭買賣契約後，原告分3次使訴外人溫錦
    洲、訴外人林以賢、訴外人賴林蓮將系爭土地之所有權持分
    移轉登記予被告，合計739.49坪，其次序如下：96年12月4
    日由溫錦洲移轉系爭土地持分100,000 分之1,637予被告，
    即237.43坪；97年1月7日由林以賢移轉系爭土地持分520分
    之9予被告，即251.03坪；97年1月7日由賴林連移轉系爭土
    地持分520分之9予被告，即251.03坪之事實，業據原告提出
    不動產買賣契約書、土地登記謄本、異動索引資料為證，並
    為兩造所不爭執，堪認為真實。即知兩造就系爭土地因買賣
    之移轉，確逾買賣契約103.49坪，換算其應有部分為713／
    100000。至兩造就被告受移轉登記逾買賣契約103.49坪原因
    之爭執，業據證人即代書丙○○於本院證述：「（有無寫此
    張便條？）有，是溫先生要求我寫的，她說實際上他拿到的
    錢不包括這壹佰多坪，契約書是公證人寫的，實際移轉面積
    是溫先生交付的，由他的代書交付給我們去辦的，買賣標的
    物本來是要買六百多坪，移轉面積增加為便條紙上寫的，因
    為溫先生急著要拿錢他跟別人買之後從代書那裡拿來過戶給
    沈先生，實際上他跟前手買之後由他的代書交付，我只是複
    代理人而已，實際上的代理人是溫先生的代書，我寫的日期
    是九十六年十二月四日，是在沈先生家拿到土地款的支票的
    日期，我是在沈先生家裡寫的，溫先生與沈先生都在一起，
    多移轉壹佰多坪是因為溫先生急著要錢，有約定說東西準備
    好我們就給錢，沒有約定多出來的何時移轉回來，是溫先生
    叫我寫的便條紙，公契是原告的代書寫好交給我的，我只是
    複代理，本件移轉不是一次移轉，是在最後移轉的時候寫的
    ，最後一次是同一天辦的，第一次移轉是溫先生交給我的，
    第二次是二件是溫先生的代書做好案件交給我的」、「（是
    否知道沈先生購買系爭土地做何用？）投資。土地還沒有開
    發，所以被告並未使用到系爭土地。」等語，固可認被告所
    受多移轉之面積乃因原告之交付。惟此應探究者，乃被告受
    有上開逾買賣契約範圍103.49坪之給付，是否有有效成立之
    債權行為之法律行為。而按當事人互相表示意思一致者，無
    論其為明示或默示，契約即為成立，民法第153條第1項定有
    明文。是契約之成立，乃以當事人間互相表示意思一致始為
    成立。又稱信託者，謂委託人將財產權移轉或為其他處分，
    使受託人依信託本旨，為受益人之利益或為特定之目的，管
    理或處分信託財產之關係，信託法第1條亦有明文。另按當
    事人約定，一方 (借名者)經他方 (出名者)同意，而就屬於
    一方現在或將來之財產，以他方之名義，登記為所有人或其
    他權利人，即為借名契約。在現行法下，借名契約乃無名契
    約，依私法自治原則，當事人基於特定目的而訂立借名契約
    ，自無不可，故當事人間之權利義務，應先依雙方當事人之
    契約內容而定，契約未約定者，則以補充解釋之方法定之，
    並參考民法關於委任之相關規定。依上開證人丙○○所證述
    因土地還沒有開發，所以被告並未使用到系爭土地等情，可
    知被告抗辯被告受有上開逾買賣契約範圍103.49坪之給付乃
    屬信託契約，核與上開信託法第1條規定之構成要件不符，
    已屬無據。再被告受有上開逾買賣契約範圍103.49坪之給付
    ，被告乃抗辯該部分為信託行為，原告則主張該部分至多為
    借名契約，已難認兩造間就該部分有意思表示一致之存在。
    再依原告提出之便條紙及上開證人丙○○所證述其書寫上開
    便條紙之緣由及情節所示，原告就被告受有上開逾買賣契約
    範圍103.49坪之給付明確表示因該部分之給付逾兩造買賣契
    約之範圍，須移轉回來，而要求證人丙○○書寫上開便條紙
    ，更難認原告就系爭土地之買賣及移轉，除上開兩造間成立
    之買賣契約外，另有其他契約之意思表示存在。被告以其受
    有上開逾買賣契約範圍103.49坪部分之給付乃因原告所交付
    ，即謂就該部分有信託契約關係存在，自與上開民法第153
    條第1項規定之契約成立要件不符，尚屬無據。則被告所受
    上開逾買賣契約範圍103.49坪移轉土地所有權之坪數既超過
    約定出售之坪數，被告既無債權，其受有利益，致原告受損
    害，乃無法律上之原因，應負返還之義務。
(二)被告雖抗辯：原告未開始辦理共有土地分割，亦未依約協助
    將系爭土地地目變更為建地，於原告尚未履約完畢前，被告
    得拒絕將多取得之103.49坪移轉所有權登記予原告，而得主
    張同時履行抗辯權云云。惟按因契約互負債務者，於他方當
    事人未為對待給付前，得拒絕自己之給付。但自己有先為給
    付之義務者，不在此限，民法第264條第1項亦有明文。又被
    告在裁判上援用民法第264條之抗辯權時，原告如不能證明
    自己已為給付或已提出給付，法院應為原告提出對待給付時
    ，被告即向原告為給付之判決，不能遽將原告之訴駁回；所
    謂同時履行之抗辯，乃係基於雙務契約而發生，倘雙方之債
    務，非本於同一之雙務契約而發生，縱令雙方債務在事實上
    有密切之關係，或雙方之債務雖因同一之雙務契約而發生，
    然其一方之給付，與他方之給付，並非立於互為對待給付之
    關係者，均不能發生同時履行之抗辯，最高法院亦分別著有
    29年上字第895號、59年台上字第850號判例意旨足資參照。
    被告遽以同時履行抗辯即抗辯其得拒絕給付，已於法未合。
    再如前述，被告所受上開逾買賣契約範圍103.49坪之給付乃
    無法律上之原因，與兩造間就原買賣契約範圍內之買賣雙務
    契約亦屬無涉，被告就該逾買賣契約受移轉登記範圍之土地
    依兩造間買賣契約之同時履行抗辯置辯，亦屬無據。再依上
    開原告提出之不動產買賣契約所示，兩造於第3條第2款及第
    5條乃分別約定：「乙方（即原告）並承諾負責就本買賣標
    的物及前次買賣土地合計1236坪辦理分割，且使甲方（即被
    告）取得如後附圖所示位置圖著色部分，所須一切費用由乙
    方負擔，如於立約日起1年內無法完成分割，甲方得解除契
    約，乙方除負擔回復之一切費用外，並賠償甲方支付價金之
    法定利息」、「乙方須義務協助本件買賣標的物依非都市管
    制條例第35─1規定將地目變更為建，所須費用由全體地主
    依持分比例分擔。」是知依上開契約第3條第2款之約定，於
    原告未履行分割土地之義務時，僅被告得選擇是否解除兩造
    間之買賣契約，而依上開契約第5條之約定，亦僅原告有協
    助之義務，實難認與本件被告就上開逾買賣契約範圍103.49
    坪受移轉登記之土地，有何立於互為對待給付之關係，依上
    說明，亦難認被告抗辯同時履行抗辯云云為有理由。
(三)綜上所述，本件雖難認兩造間就系爭土地有借名契約之法律
    關係存在，原告依借名契約之終止返還請求權，請求被告返
    還系爭土地，固無理由。然被告所受逾買賣契約範圍103.49
    坪移轉土地所有權之坪數既超過約定出售之坪數，並無債權
    ，受有利益，致原告受損害，乃無法律上之原因，原告依民
    法第179條之規定，請求被告返還，即有理由。被告抗辯同
    履行抗辯，亦無理由。是本件仍應為原告勝訴之判決。從而
    ，原告依民法第179條之規定，請求被告將所有坐落台中縣
    潭子鄉○○段622─1地號土地，其中應有部分713／100000
    土地之所有權移轉登記予原告所有，洵屬正當，應予准許。
六、本件事證已臻明確，兩造其餘之陳述、攻擊防禦方法及舉證
    ，均對本判決之結果不生影響，爰不一一論述，亦附敘明。
七、訴訟費用負擔之依據，民事訴訟法第78條。
中    華    民    國    97    年    8     月    12    日
                  民事第二庭    法  官  陳秋月
正本係照原本作成。
如對本判決上訴，須於判決送達後20日內向本院提出上訴狀。
中    華    民    國    97    年    8     月    12    日
                                書記官  廖曉鐘


司法院資訊處製作；財團法人民間司法改革基金會備份。
